【裁判字號】    97,訴,2017
【裁判日期】    980403
【裁判案由】    債務人異議之訴
【裁判全文】
臺灣高雄地方法院民事判決              97年度訴字第2017號
原      告  丙○○
訴訟代理人  呂郁斌律師
被      告  大眾商業銀行股份有限公司
法定代理人  乙○○
訴訟代理人  丁○○
訴訟代理人  甲○○
訴訟代理人  戊○○
當事人間債務人異議之訴事件，本院民國98年3 月19日言詞辯論
終結，判決如下：
  主  文
本院96年度執字第70248 號強制執行程序應予撤銷。
訴訟費用由被告負擔。
    事實及理由
一、原告主張：被告執臺灣臺南地方法院90年度南院鵬執清字第
    16158 號債權憑證（下稱系爭執行名義），聲請本院以96年
    度執字第70248 號強制執行程序，對伊之財產予以強制執行
    ，惟系爭執行名義所載之債務，乃伊被繼承人即配偶吳秋玉
    之連帶保證債務。吳秋玉於民國88年10月4 日死亡，該連帶
    債務並非發生於吳女死亡前之85年6 月10日，而係吳女死亡
    後即繼承開始後始發生代負履行責任之保證債務。吳女並未
    遺留下任何財產，伊無需對吳女債務負保證責任，為此，爰
    依民法第1148條第2 項及民法繼承編施行法第1 條之2 等規
    定提起本訴等語。並聲明：本院96年度執字第70248 號執行
    命令關於原告部分之執行程序應予撤銷。
二、被告則以：訴外人謝秀麗於83年11月10日邀同吳秋玉擔任連
    帶保證人，向伊借款新臺幣（下同）4,300,000 元（下稱系
    爭保證債務），系爭保證債務於85年6 月10日發生延滯繳款
    情事，依借款授信約定書第5 條第1 款約定，該借款債務視
    為全部到期，伊遂聲請本院對吳秋玉及謝秀麗核發85年度促
    字第26260 號支付命令，該支付命令於85年10月18日確定，
    伊以該支付命令聲請臺灣臺南地方法院以90年度執字第1615
    8 號強制執行後，未全數受償而發給債權憑證，嗣再以系爭
    執行名義聲請本院以96年度執字第70248 號強制執行程序對
    原告財產執行。雖吳秋玉於88年10月4 日死亡，惟系爭保證
    債務於繼承前即發生，並非原告繼承開始後始發生，自不適
    用民法第1148條第2 項及民法繼承編施行法第1 條之2 等規
    定，原告仍應負全部清償責任等語，資為抗辯。並聲明：原
    告之訴駁回。
三、本件兩造對於下列事項不予爭執，並有系爭保證債務之借據
    、支付命令聲請狀及本院民事紀錄科查詢表在卷可稽，並經
    調取本院96年度執字第70248 號強制執行卷（內有戶籍謄本
    、臺灣臺南地方法院90年度南院鵬執清字第16158 號債權憑
    證、被繼承人吳秋玉繼承系統表、本院96年度執字第7024 8
    號扣押、移轉命令）可證，堪信為真實：
  (一)訴外人謝秀麗於83年11月10日邀同吳秋玉擔任連帶保證人，
    向被告借款4,300,000 元，嗣原告於85年8 月24日聲請本院
    核發85年度促字第26260 號支付命令，該支付命令於85年10
    月18日確定。
  (二)吳秋玉嗣於88年10月4 日死亡，原告為吳秋玉之繼承人，未
    向本院聲明拋棄繼承或限定繼承。
  (三)被告於89年8 月30日始開始對主債務人聲請執行，於91年1
    月9 日始將主債務人之不動產拍定。債權人並聲請臺灣臺南
    地方法院以90年度執字第16158 號強制執行後，因未獲全數
    受償而發給債權憑證。
  (四)被告嗣執前揭債權憑證為執行名義，經本院以96年度執字第
    70248 號強制執行事件對原告財產執行在案，執行程序尚未
    終結。
四、本件之爭點：原告所繼承系爭保證債務，有無民法第1148條
    第2 項或民法繼承編施行法第1 條之2 規定之適用？
１、按「繼承在民法繼承編中華民國97年1 月4 日前開始，繼承
    人對於繼承開始後，始發生代負履行責任之保證契約債務，
    由其繼續履行債務顯失公平者，得以所得遺產為限，負清償
    責任。」97年5 月7 日修正公布之民法繼承編施行法第1 條
    之2 第1 項定有明文。其立法意旨無非以被繼承人死亡後始
    發生之代負履行責任之保證契約債務，繼承人於繼承時無法
    預知，故不宜由繼承人負無限制之清償責任。而稱保證者，
    謂當事人約定，一方於他方之債務人不履行債務時，由其代
    負履行責任之契約。民法第739 條定有明文。至於所謂連帶
    保證債務，不過保證人喪失先訴及檢索抗辯權，仍不失為保
    證債務之一種，最高法院44年臺上字第282 號、第1182號判
    例可資參照。準此，連帶保證債務仍為保證債務之一種，則
    民法第1148條第2 項所指「代負履行責任之保證契約」，自
    亦應包含連帶保證債務。至於最高法院45年臺上字第1426號
    判例雖謂：「保證債務之所謂連帶，係指保證人與主債務人
    負同一債務，對於債權人各負全部給付之責任者而言，此就
    民法第二百七十二條第一項規定連帶債務之文義參照觀之甚
    明。故連帶保證與普通保證不同，縱使無民法第七百四十六
    條所揭之情形，亦不得主張同法第七百四十五條關於檢索抗
    辯之權利。」然其僅就民法第745 條說明普通保證與連帶保
    證之不同，並非否定連帶保證屬於保證契約之一種，況民法
    第1148條第2 項並未明文排除連帶保證契約之適用，且該條
    項立法理由謂：「被繼承人之保證契約債務，與被繼承人之
    一般債務相同，均為繼承之標的，其保證債務如於被繼承人
    生前即已發生代負履行責任，則被繼承人死亡時，其繼承人
    除主張限定繼承或拋棄繼承外，應依第1 項規定概括承受；
    至於被繼承人死亡後始發生代負履行之保證契約債務，雖亦
    為繼承之標的，惟因係於被繼承人死亡後始發生，繼承人於
    繼承時無法預知，以致不能確實主張權益，故不宜由繼承人
    負無限制的清償責任…」，顯見立法者之本意在於保護繼承
    人，使其免於負擔無法預知之代負履行責任，就此而言，無
    論普通保證契約或連帶保證契約，其所生代負履行責任並無
    二致。再以金融機構訂立連帶保證契約，限制保證人主張民
    法第745 條之檢索抗辯權，已使金融機構立於較有利之地位
    ，如限制連帶保證債務之繼承人適用民法第1148條第2 項之
    規定，此解釋結果無異將使連帶保證契約之債務人或其繼承
    人處於更為劣勢之地位，實與立法理由意旨相悖，故民法第
    1148條第2 項規定應不限於普通保證契約，而包括連帶保證
    契約，要屬無疑。
２、本件被告於吳秋玉死亡發生繼承前雖取得執行名義，但從未
    對主債務人謝秀麗聲請強制執行，直至吳秋玉死亡後才對謝
    秀麗加以強制執行，因此在繼承發生時尚未就主債務人之財
    產執行無效果，保證人吳秋玉尚不發生保證人之代負履行責
    任。繼承人即本件原告確實於繼承開始後始發生債權執行主
    債務人財產不足清償而轉向保證人求償之代負履行責任情形
    。
３、本件被繼承人吳秋玉生前並未留下任何遺產，而為被告所不
    爭執。原告雖為其配偶，但基於夫妻財產各自擁有所有權，
    債務各自負擔之法律規定，以及配偶為保證行為並無須得配
    偶同意，若此債務仍須由原告負擔乃顯失公平。
五、按執行名義成立後，如有消滅或妨礙債權人請求之事由發生
    ，債務人得於強制執行程序終結前，向執行法院對債權人提
    起異議之訴。如以裁判為執行名義時，其為異議原因之事實
    發生在前訴訟言詞辯論終結後者，亦得主張之。強制執行法
    第14條第1 項定有明文。本件依民法第1148條第2 項、民法
    繼承編施行法第1 條之2 第1 項規定，原告已無庸以其自有
    財產清償系爭判決所生債務，是被告自不得對原告為請求，
    而有消滅債權人請求之事由發生之情形。據此，原告依強制
    執行法第14條第1 項，主張本院96年度執字第70248 號執行
    案件關於原告之執行程序應予撤銷，即屬有據，應予准許。
六、本件事證已臻明確，兩造其餘攻擊防禦方法及未經本院援用
    之證據，核與判決之結果不生影響，爰不予逐一論駁，併此
    說明。
七、結論：原告之訴為有理由，依民事訴訟法第78條，判決如主
    文。
中    華    民    國    98    年    4     月    3     日
                  民事第四庭法  官  陳樹村
正本係照原本作成。
如不服本判決，應於送達後20日內，向本院提出上訴狀並表明上
訴理由，如於本判決宣示後送達前提起上訴者，應於判決送達後
10日內補提上訴理由書（須附繕本）。
中    華    民    國    98    年    4     月    3     日
                                書記官  葉姿敏


司法院資訊處製作；財團法人民間司法改革基金會備份。
